【裁判字號】    88,易,4357
【裁判日期】    890113
【裁判案由】    公平交易法
【裁判全文】
臺灣板橋地方法院刑事判決                        八十八年度易字第四三五七號
    公  訴  人  臺灣板橋地方法院檢察署檢察官
    被      告  乙○○
右列被告因違反公平交易法案件，經檢察官提起公訴（八十八年度偵字第一０七八四
號），本院判決如左：
    主  文
乙○○違反多層次傳銷，其參加人如取得佣金、獎金或其他經濟利益，主要係基於介
紹他人加入，而非基於其所推廣或銷售商品或勞務之合理市價者，不得為之之規定，
處有期徒刑肆月，如易科罰金以佰元折算壹日。
    事  實
一、乙○○於民國八十六年六月間某日，經友人林俊傑介紹，繳交美金（下同）一百
    二十三美元，以其中四十元向林俊傑購買義大利未來策略趨勢公司（Feature St
    rategies Srl，以下簡稱為「義大利未來公司」）發行之電腦分紅證明券，填寫
    相關資料，並證明已匯寄四十美元之發卡費用及三元傳真手續費匯給義大利未來
    公司暨將另四十元匯歸自其推薦人前數第七代之首位後，由該公司發給三張電腦
    分紅券及由英國Countdown Plc國際公司行銷之折扣卡（Countdown Internation
    al Card）一張及三張電腦分紅券，加入該公司之Pentagono系統成為經營者，明
    知參加人除逾三個月未售出前開電腦分紅券，將被除名，失去經營資格外，如於
    一個月內以同前方式售完三張電腦分紅券，義大利未來公司將額外發給一張得以
    再推薦他人加入之紅利券，二至三個月內售完，該系統保證自動再生，如此複製
    至第七代晉級成為首位時，依其下線拓殖情形，可取得三位至二千一百八十七位
    加七百一十九位第七代參加人（即本線三張電腦紅利券及紅利線一張分紅券所遞
    生各三位下線之一至七次方人數），依前開方式匯給各四十美元，累計最高可得
    八萬七千四百八十美元至一十一萬六千六百四十八美元之佣金，主要係基於介紹
    他人加入，非因其所推廣或銷售前開折扣卡之合理市價，乃違反公平交易法之多
    層次傳銷行為，仍自八十六年六月間某日起至八十七年五月間某日止，先後在台
    北、桃園、台中、新竹、台南、高雄、屏東、花蓮等縣市，以親自拜訪、公開說
    明或舉辦家庭聚會，復利用不知情之其妻甲○○設在華僑銀行新莊分行第０三二
    ─００七─0000000─四號等外匯活期存款帳戶，收受第七代參加人匯予
    首位四十美元之方式，多層次傳銷前開電腦分紅券，至八十七年四月二日止，計
    獲取參加人黃佐與等人位匯予各四十美元，（含利息）共一萬一千零五十九點零
    三美元之利益。
二、案經財政部金融局函送台灣台北地方法院檢察署呈請台灣高等法院檢察署令轉台
    灣板橋地方法院檢察署檢察官偵查起訴。
    理  由
一、右揭如何加入、傳銷Pentagono系統以獲取利益及該系統設計如前述制度等情，
    業據被告乙○○於偵、審中供承不諱，並有折扣卡一紙、香港消費指南一冊、
    Countdown Card消費據點手冊二十三本、Conutdown會員通訊三冊、Pentagono
    系統解說資料及查處資料四冊、華僑商業銀行僑銀莊總字第０七０號函檢附之
    匯款明細五紙、外匯存款存摺十七紙、Pentagono特約廠商名冊一本、匯款單據
    七十八件等可稽，足認被告前揭自白屬實。又甲○○設在設在華僑銀行新莊分行
    第０三二─００七─0000000─四號外匯活期存款帳戶，除存入欄經被告
    註記「ˇ」，計一萬一千零五十九點零三美元部分外，其餘依該存摺所載及其提
    出之匯款單據所示，均有轉匯予義大利未來公司或首位之情形，而參加人所繳一
    百二十美元，其中四十美元歸義大利未來策略趨勢公司，餘二份各四十美元，分
    別歸屬介紹人及上推前七代之首位，是經營人所能獲取者，為經其推薦之下一代
    三位及其晉級首位時第七代參加人各匯予之四十美元（就第二代至第六代之參加
    人所繳應匯予其推薦人及前於被告之首位各四十美元部分並無得利），為卷附
    Pentagono系統解說資料所明載，對照義大利未來公司在網路上公布之Activity
    Report中記載甲○○名義之「Money transfers made by」匯款人僅Chen Yi Sung
    等一百二十八名，可見被告含利息僅獲利如前述之一萬一千零五十九點零三美元
    ，起訴書誤認其獲利超出此數達新台幣六十餘萬元云云，應予訂正。
二、訊據被告矢口否認違反公平交易法，辯稱系爭之折扣卡，於二年內在台灣及世界
    各地之特約商店消費可憑卡享有六至九折之扣消費，伊認有相當之價值，始予推
    廣，所獲取如前述之利益則係推銷折扣卡得來，非基於介紹他人加入，況每份四
    十美元之利潤占全部一百二十美元之比例，未達二分之一，乃係合理市價，並未
    違反公平交易法第二十三條之規定云云，經查：
  (一)正常之多層次傳銷，其終局之目的乃在於從事商品勞務之銷售工作，參加人受推
    薦加入傳銷體系，向公司購取產品後，經本身消費或轉售予他人使用以獲取利潤
    ，再推薦他人加入，以建立其多層級之傳銷組織網；如參加人之收入純係源自由
    後加入者所繳會員費中抽予之介紹佣金或逾其百分之五十，即非來自推廣或銷售
    商品或勞務之合理市價，均屬不非正當之多層次傳銷（台灣高等法院八十五年度
    上易字第四六０九號、第四八七０號判決及行政院公平交易委員會八十一年三月
    二十三日公研釋字第００八號函示意旨參照）。
  (二)本件之折扣卡需加入Pentagono系統始能取得，不單獨出售，其發行費用已包括
    在匯予義大利未來公司之四十美元內，餘歸推薦人及前七代之首位各取得之四十
    美元，非其負擔存、退貨風險盤入該卡後轉讓所賺取之差價或代辦發卡、後續服
    務或向發卡機構（英國Countdown Plc國際公司）、收單銀行洽給費率或開發特約
    商店之報酬等情為被告所自承（見本院八十八年十二月二十日訊問筆錄），而馬
    婆集團於一九九七年發行收費港幣四百八十元之Countdown萬FUN卡，除折扣優惠
    保證外，尚予會員享有異於本件之全球購物保障、全球酒店代訂、SOS全球緊急
    支援、寄送當地優惠指南、會員通訊、客戶熱線及免費查詢世界各地有關醫療、
    旅遊、法律資訊等類似信用卡發行組織之服務，有香港優惠指南一冊可稽，無從
    據為比較之同類或競爭商品；是以Pentagono系統推薦者及其前數第七代之首位
    各所獲取由義大利未來公司核發或參加人逕匯給之四十美元，本質上純係其售出
    「電腦分紅券」所得或幫助下線拓殖至第七代晉級為首位後，抽取該代參加人入
    會之介紹佣金，與義大利未來公司為維持該卡專由Pentagono系統直銷，令參加
    人應提出首揭匯款之證明暨購買折扣卡所支付之發卡、傳真費用均屬無涉，該系
    統參加人所獲取之利益，即均係源自介紹他人加入，朋分後參加人所繳加入一百
    二十美元中八十美元之介紹佣金，以此無論與前開折扣卡四十美元之發卡成本或
    一百二十美元之總加入費用或拓殖後預期可累計最高八萬七千四百八十美元至一
    十一萬六千六百四十八美元之比較，其獲利率皆遠逾百分之五十，顯非其所推廣
    折扣卡售商品之合理市價，揆諸前述，即屬違反公平交易法第二十三條規定之多
    層次傳銷行為。
  (三)系爭折扣卡於二年內限期內，持以在台灣及世界各地之特約商店消費雖可憑卡享
    有六至九折之扣消費，然以Pentagono傳銷系爭折扣卡是否違法，其癥結在於其抽
    取之介紹佣金均源自於後參加人之入會費，本與該制度附帶Countdown折扣卡之「
    使用價值」無關，已如前述；果被告為本件傳銷，意在使用該卡得享之購物折扣
    或推廣該折扣卡，何以其於內政部警政署入出境管理局八十八年十一月四日境
    信昌字第八五四００號函附之入出境查詢資料表載，自八十三年四月三日自香港
    入境後，迄無入出境之紀錄，且所提出該卡在台百家之特約商店名冊中，亦僅
    「好庴邊茶坊」一家載明為其推薦，參以其供稱：「本人目前有十三張折扣卡，
    惟部分卡係補本人下線，幫助下線購買」、「（你出國幾次？）五、六次，都在
    銷售折扣卡之前，之後沒出過國，我太太以前出國一次，也在銷售之前，我家屬
    也不是常常要出國。：：（你案發前一共買了十三張卡？）對，這十三張中有送
    出去，後來自己有留一張，我沒拿給甲○○去用。：：（你曾到中南部去辦說明
    會或去做家庭聚會來推廣這張卡？）：；我一個月最少去十幾次跑不掉，我每次
    須一天以上之時間，我去辦說明是免費，沒收錢，也無演講費，車錢食宿都自己
    付。：：因為有些下線賣不出去，我幫他買來推廣，錢我自己出」、「（特約商
    店如何加入？）我提出之推薦資料有推薦人之姓名，那都不是我去推薦他們加入
    的。：：（你為何幫下一代推銷？）我曾幫很多下線賣過，我幫他，才能成長到
    第七代」、「我們是希望能發展到第七代可以回收，：：剛開始那八、九個是我
    推銷出來的，：：我估計有五十人左右是我幫忙推銷進來的。（第一代至第六你
    幫忙他們，目的是創造出第七代來可以回收？）對」（見八十七年十一二十三日
    調查局陳述紀錄及本院八十八年十二月二日、同年月三十日訊問筆錄），對照其
    所提出之Pentagono系統解說文件記載：「4.每幫下線一次則多領三～四百萬元
    ，幫愈多次，領得愈多，：：6.以新台幣五千元左右資金循環投入即可，總投入
    金額還是新台幣五千元左右，7.無一般送貨、搬貨、存貨及使用徵有無效果之困
    擾，8.100％增長＝自動再生系統，化解一般直銷下線不動之瓶頸，：：10.努力
    推薦者，獲利最高可達一千倍以上」，足證被告主要係為售出電腦分紅券拓殖Pe
    ntagono制度下線，以早日晉級首位，賺取第七代入會者匯歸之介紹佣金，非為
    推廣實體之折扣卡甚明。
三、核被告所為係違反修正前之公平交易法第二十三條第一項之不得為非法多層次傳
    銷之規定，應依修正前同法第三十五條規定論處，其行為後，原公平交易法第三
    十五條雖於八十八年二月三日公布修正公布，就罰金刑部分提高為「或併科新台
    幣一億元以下罰金」，然依刑法第二條第一項前段規定，仍應適最有利於被告之
    行為時法。又被告無犯罪前科，有台灣高等法院檢察署刑案紀錄簡覆表可佐，爰
    審酌其素行、犯罪之動機、目的、手段、所生危害、犯後態度等一切情狀，量處
    如主文所示之刑，並諭知易科罰金之折算標準，資以懲儆。卷附之Countdown Ca
    rd消費指南手冊二十三本，被告固稱係供伊傳銷Pentagono系統所用，惟既提出附
    卷為證，已非被告所有，尚無庸沒收，併予敘明。
據上論斷，應依刑事訴訟法第二百九十九條第一項前段、修正前公平交易法第二十三
條第一項、第三十五條、刑法第十一條前段、第二條第一項前段、第四十一條，罰金
罰鍰提高標準條例第二條，判決如主文。
本案經檢察官洪家原到庭執行職務，判決如主文。
中      華      民      國    八十九    年      一      月    十  三    日
                                      臺灣板橋地方法院刑事第五庭
                                          法  官  周建興
右正本證明與原本無異。
如不服本判決，應於判決送達後十日內，向本院提出上訴狀。
                                          書記官  左雲鶴
中      華      民      國    八十九    年      一      月    十  三    日


司法院資訊處製作；財團法人民間司法改革基金會備份。
